臺灣高等法院民事判決　　　　　　　　　 96年度上字第525號
上　訴　人　庚○○
訴訟代理人　李秋銘律師
複　代理人　黃金亮律師
視同上訴人　乙○○
　　　　　　壬○○
　　　　　　戊○○
　　　　　　丙○○
　　　　　　丁○○
　　　　　　己○○
　　　　　　辛○○
被　上訴人　甲○○
訴訟代理人　林世超律師
上列當事人間因拆屋還地等事件，上訴人對於中華民國96年5月1
1日臺灣宜蘭地方法院94年度訴字第259號第一審判決提起上訴，
本院於96年11月13日言詞辯論終結，判決如下：
  主  文
上訴駁回。
第二審訴訟費用由上訴人及視同上訴人連帶負擔。
  事實及理由
甲、程序方面：
一、被上訴人起訴請求上訴人庚○○、乙○○、壬○○、戊○○
    、丙○○、丁○○、己○○、辛○○拆屋還地，屬必要共同
    訴訟，確有以全體上訴人為共同被告之必要，經原法院為被
    上訴人勝訴之判決後，雖僅上訴人庚○○提起上訴，惟對於
    原審共同被告各人即屬必須合一確定，爰依法將乙○○、壬
    ○○、戊○○、丙○○、丁○○、己○○、辛○○列為視同
    上訴人。
二、本件上訴人乙○○、壬○○、戊○○、丙○○、丁○○、己
    ○○、辛○○未於言詞辯論期日到場，核無民事訴訟法第38
    6條所列各款情形，依被上訴人之聲請，由其一造辯論而為
    判決，合先敘明。
乙、實體方面：
一、被上訴人起訴主張：被上訴人為宜蘭縣五結鄉○○○段430
    地號土地（下稱系爭土地）之共有人之一，被上訴人之被繼
    承人吳兩欽於民國（下同）38年11月16日與上訴人之被繼承
    人林定全、林定來分別訂立地上權設定契約（下稱系爭契約
    ），期限為10年，並蓋有建物，該地上權設定登記均已於48
    年11月16日屆滿，亦已辦理塗銷地上權登記，嗣後雙方未再
    另簽訂地上權契約，亦無另行簽訂租賃契約，是林定來、林
    定全或上訴人均無正當權源占有使用系爭土地，被上訴人自
    得本於民法第767條規定，請求上訴人庚○○、己○○、辛
    ○○、乙○○、壬○○、戊○○、丙○○、丁○○應將其所
    有，坐落系爭土地上，如原判決附圖（下稱附圖）所示Ｇ部
    分磚木造房屋、雨遮等，面積158.31平方公尺拆除，並將上
    開占用基地返還被上訴人及其餘共有人，及庚○○應將其所
    有坐落系爭土地上，如附圖所示Ｅ部分儲藏室鐵皮屋，面積
    94.16平方公尺、Ｉ部分大門鐵皮雨遮，面積4.93平方公尺
    拆除，並將上開占用基地及附圖所示Ｆ部分ＰＣ空地，面積
    3.63平方公尺、Ｈ部分ＰＣ地及花園等，面積179.62平方公
    尺、Ｊ部分大門出入空地，面積9.29平方公尺一併返還被上
    訴人及其餘共有人等情。原審為被上訴人全部勝訴之判決，
    上訴人聲明不服，提起上訴，被上訴人對上訴人之上訴則聲
    明：(一)上訴駁回；(二)第一、二審訴訟費用由上訴人負擔。
二、庚○○則以：林定來、林定全與吳兩欽設定地上權時，係基
    於渠等間之基地租賃關係，此由地上權設定時所提出之地上
    權設定契約書文義可知，租賃期間自38年11月16日起至48年
    11月16日止。租期屆滿後林定全、林定來仍為租賃物之使用
    收益，然吳兩欽並未即為反對之意思表示，前開租賃契約視
    為以不定期限繼續之租賃契約，林定全與林定來之地上權設
    定雖經塗銷，僅消滅物權關係而已，至於債權之租賃關係仍
    存在，應不影響庚○○占有使用系爭土地之權源。又林定全
    、林定來與吳兩欽間所設定之地上權及租賃契約之範圍原分
    別為宜蘭縣五結鄉○○路94、90號房屋，而吳兩欽與另一地
    上權人林定傳所設定之地上權範圍則原為同路92號房屋，前
    開3間房屋整編後為宜蘭縣五結鄉○○○路18號，並互為打
    通成一密不可分之單一整體獨立建物。原先大華路90、94號
    建物即由大華路92號建物擴張吸收，成為單一獨立建物，而
    大華路92號之原所有權人林定傳，於系爭土地上設有未定期
    限之地上權登記，又該地上權之權利範圍為土地之一部，是
    以整編後為大吉東路18號及其附屬之庭院、倉庫、空地等均
    應在林定傳所設定登記之地上權範圍內，因而庚○○占有系
    爭土地乃有法律上之正當權源等語，資為抗辯，並於本院聲
    明：(一)原判決廢棄；(二)被上訴人在第一審之訴駁回；(三)第一
    、二審訴訟費用由被上訴人負擔；(四)願供擔保，請准免為假
    執行之宣告。
三、己○○、辛○○、乙○○、壬○○、戊○○、丙○○、丁○
    ○則經合法通知，未於言詞辯論期日到場，亦未提出書狀為
    任何聲明或陳述。
四、兩造不爭之事實：
    (一)被上訴人為系爭土地之共有人之一。又宜蘭縣羅東地政事
      務所於94年11月2日收件第332700號之土地複丈成果圖即
      附圖所示Ｅ部分儲藏室鐵皮屋，面積94.16平方公尺、Ｉ
      部分大門鐵皮雨遮，面積4.93平方公尺，為庚○○所有；
      另Ｆ部分ＰＣ空地，面積3.63平方公尺、Ｈ部分ＰＣ地及
      花園等，面積179.62平方公尺、Ｊ部分大門出入空地，面
      積9.29平方公尺，亦為庚○○占有使用。
    (二)林定全、林定來分別在系爭土地上，曾有以羅東地政事務
      所收件日期38年11月16日，收件文號下三結字第2288、22
      89號設定，存續期間均為10年，範圍均為25坪之地上權；
      另林定傳亦有在系爭土地以同所同日收件，文號為下三結
      字第2124號設定，存續期間為不定期限，範圍為12.11坪
      之地上權，其上並分別建造整編前門牌號碼為大華路94、
      90 、92號之建物。
    (三)附圖所示Ｇ部分為門牌號碼大吉東路18號之建物（面積15
      8.31平方公尺），係由大華路94、90號整編而來。
    (四)門牌號碼為大華路94、90號建物為庚○○、辛○○、己○
      ○、乙○○、壬○○、戊○○、丙○○、丁○○所有。
五、兩造爭執要旨：(一)系爭契約是否為地上權契約或另含有租賃
    契約在內？(二)系爭契約期間屆滿後是否發生不定期租賃之關
    係？(三)上訴人及視同上訴人占有使用系爭土地是否有合法權
    源？應否拆屋還地？茲分別說明如下：
    (一)系爭契約為地上權設定契約與租賃契約之聯立：
      按解釋契約，應探求當事人之真意，並應通觀契約全文，
      斟酌訂立契約當時及過去之事實暨交易上之習慣，依誠信
      原則，從契約之主要目的及經濟價值等作全盤之觀察，方
      合契約解釋原則。經查：系爭租賃契約雖標頭謂係「地上
      權設定契約書」，惟契約第3條約定：「租用原因  (依民
      法第832條規定建築地上物為目的)」，細繹該契約之其他
      約定：如載明「林定全 (林定來) 茲向吳兩欽租用土地特
      訂立租約如左」，以及該契約書中業已約明租賃之標的、
      租用期間、租金等，此與民法第421條第1項：「稱租賃者
      ，謂當事人約定，一方以物租與他方使用、收益，他方支
      付租金之契約」之約定相符。另觀該契約內容起首「一、
      租用土地之標示」，「三、租用之原因係建築地上物為目
      的」、「七、本契約共繕貳份出租人承租人各執一份」，
      由上開之約定顯然此一契約於債權關係上係租用基地建屋
      之租約。至於該約之標頭記載「地上權設定契約」或身分
      欄稱謂為「地上權利人或土地所有人」、或契約第3條「
      租用原因 (依民法第832條規定建築地上物為目的)等之記
      載，乃在表明關於物權之關係為地上權之設定，且物權設
      定之原因關係乃基於租用關係，此一記載並不影響於物權
      原因事實之租賃性質。因此系爭契約應係地上權設定契約
      及租賃契約並存（最高法院64年第5次民事庭會議決議(五)
      參照），原審認定僅為地上權設定契約，似有誤會，先此
      敘明。
    (二)系爭契約期間屆滿後是否發生不定期租賃之關係：
      按民法第451條所定出租人於租期屆滿後即表示反對之意
      思，始生阻止續租之效力。意在防止出租人租期屆滿後，
      明知承租人就租賃物繼續使用收益而無反對之表示，過後
      忽又主張租賃關係消滅，使承租人陷於窘境而設，並非含
      有必須於租期屆滿時，始得表示反對之意義存在。故於訂
      約之際，訂明期滿後絕不續租，或續租應另訂契約者，仍
      難謂不發生阻止續約之效力。最高法院55年台上字第276
      號著有判例。查本件系爭契約第2條第2項載明「前項租用
      期間屆滿時，雙方同意繼續者，可續訂契約。」本件上訴
      人或視同上訴人並未能舉證證明於期限屆滿後，雙方同意
      繼續契約之證據，揆諸前揭判例意旨，已發生阻止續約之
      效力，換言之，本件系爭契約期間屆滿後，並不發生民法
      第451條視為以不定期限繼續契約之效力（最高法院69年
      度台上字第3044號判決參照）。上訴人之抗辯認本件系爭
      契約已成不定期限租賃契約，尚非可採。
    (三)上訴人及視同上訴人占有使用系爭土地未具合法權源，應
      拆屋還地：
      1.查門牌號碼為宜蘭縣五結鄉○○○路18號即附圖所示Ｇ
        部分，原所有人林定全於83年11月2日因繼承辦理產權
        移轉而變更所有人為林蒼力、己○○、林蒼柏、林阿
        、辛○○，持分各5分之1；於83年11月9日原所有人林
        阿因贈與辦理產權移轉登記予庚○○。另林蒼柏業於
        94年5月4日死亡，並由乙○○繼承；林蒼力於88年5月
        18日死亡，由壬○○、戊○○、丙○○、丁○○、乙○
        ○繼承之事實，有宜蘭縣羅東稅捐稽徵處羅東分處函、
        房屋稅籍證明書附卷可參，是該部分建物應由上訴人庚
        ○○、己○○、辛○○、乙○○、壬○○、戊○○、丙
        ○○、丁○○繼承無訛。
      2.本件林定全地上權設定登記，依被證一資料，設定期間
        為10年（民國38年11月16日至民國48年11月16日），地
        上權登記期間業已屆滿，屆滿後雙方未另行簽訂地上權
        契約，亦無另行簽訂租賃契約，期滿後，自屬無權占有
        ，且依地上權設定資料，權利範圍亦僅25坪（見本院卷
        第62頁），逾25坪部分占有使用亦屬無權占有。另依戶
        籍謄本記載，林定來因未婚且膝下無子，於民國35年1
        月16日收養上訴人庚○○為養子（見同前卷第64頁被上
        證六），林定來所設定地上權期間亦為10年（民國38年
        11月16日至民國48年11月16日止），期滿後，業經土地
        所有權人辦理塗銷登記在案（同前卷第54頁被上證二）
        。林定全地上權範圍25坪，林定來地上權範圍亦為25坪
        合計為50坪，其地上權已消滅，同時又無民法第451條
        視為以不定期限繼續契約之適用，均如前述，上訴人及
        視同上訴人又繼續占有上開土地，即屬無權占有。
      3.再者林定全地上權範圍僅為一部25坪（參見96年7月19
        日答辯狀被上證5），林定來地上權範圍亦為一部25坪
        ，兩者合計為50坪（約169平方公尺），而依原審判決
        卷附羅東地政事務所土地複丈成果圖所示，合計Ｅ部分
        （面積94.16平方公尺）、Ｆ部分（面積3.63平方公尺
        ）、Ｇ部分（面積158.31平方公尺）、Ｈ部分（面積
        179.62平方公尺）、Ｉ部分（4.93平方公尺）、Ｊ部分
        （面積9.29平方公尺），合計面積449.92平方公尺（約
        136.125 坪），而其Ｇ部分磚木造房屋158.31平方公尺
        （約48坪），與林定全、林定來原地上權設定範圍相近
        （50坪，169平方公尺），而超過上開地上權設定範圍
        部分，本即無正當法律權源，即屬無權占有。
        按以無權占有為原因請求返還所有物之訴，被告對原告
        就其物有所有權存在之事實無爭執，而僅以非無權占有
        為抗辯者，原告於被告無權占有之事實，無舉證責任。
        被告應就其取得占有，係有正當權源之事實證明之。如
        不能證明，則應認原告之請求為有理由（最高法院72年
        度台上字第1552號判決參照）。查上訴人及視同上訴人
        對於被上訴人為系爭土地之共有人之一，如附圖所示上
        訴人所有之Ｇ建物占用系爭土地；庚○○所有之如附圖
        所示Ｅ、Ｉ建物占有系爭土地及其使用之如附圖所示Ｆ
        、Ｈ、Ｊ基地，庚○○辯稱係基於不定期限租賃關係、
        林定傳之地上權關係而占有，難認有理，庚○○不能證
        明其有正當權源。
六、綜上所述，本件上訴人及視同上訴人占有系爭土地，並無正
    當權源，被上訴人基於民法第767條、第821條之規定，訴請
    上訴人及視同上訴人拆屋還地與被上訴人及其他全體共有人
    ，為有理由，原審判決被上訴人勝訴，核無不合，應予維持
    ，上訴論旨仍執陳詞斤斤指摘原判決不當，聲明廢棄改判為
    無理由，應予駁回上訴。
七、本件事證已臻明確，兩造其餘之攻防方法，經審酌後，認與
    判決結果無影響，無庸逐一論述，併此敘明。
八、據上論結，本件上訴為無理由，依民事訴訟法第449條第1項
    、第78條、第85條第2項、第463條、第385條第1項前段，判
    決如主文。
中　　華　　民　　國　　96　　年　　11　　月　　27　　日
                  民事第15庭
                      審判長法  官  林恩山
                            法  官  陳雅玲
                            法  官  郭松濤
正本係照原本作成。
如不服本判決，應於收受送達後20日內向本院提出上訴書狀，其
未表明上訴理由者，應於提出上訴後20日內向本院補提理由書狀
（均須按他造當事人之人數附繕本）上訴時應提出委任律師或具
有律師資格之人之委任狀；委任有律師資格者，另應附具律師資
格證書及釋明委任人與受任人有民事訴訟法第466條之1第1項但
書或第2項（詳附註）所定關係之釋明文書影本。
中　　華　　民　　國　　96　　年　　11　　月　　27  　日
                            書記官  方素珍
附註：
民事訴訟法第466條之1（第1項、第2項）：
對於第二審判決上訴，上訴人應委任律師為訴訟代理人。但上訴
人或其他法定代理人具有律師資格者，不在此限。
上訴人之配偶、三親等內之血親、二親等內之姻親，或上訴人為
法人、中央或地方機關時，其所屬專任人員具有律師資格並經法
院認為適當者，亦得為第三審訴訟代理人。
